臺灣板橋地方法院民事判決　　　　　　　96年度訴字第2541號
原　　　告　甲○○
訴訟代理人　江松鶴律師
被　　　告　乙○○
　　　　　　丁○○
　　　　　　丙○○
共　　　同　湯應欽律師
訴訟代理人
上列當事人間請求拆屋還地等事件，經本院於民國96年12月27日
言詞辯論終結，判決如下：
    主  文
被告應將坐落台北縣蘆洲市○○段一三六地號如附圖斜線部分所
示面積一一．六二平方公尺土地上之地上建物拆除，並將占用之
上開土地返還原告與其他共有人全體。
被告應給付原告新台幣貳萬肆仟零柒拾柒元，及自民國九十六年
四月一日起至拆遷返還前項土地之日止按年給付原告新台幣肆仟
捌佰壹拾伍元。
訴訟費用由被告負擔。
本判決於原告以新台幣貳拾貳萬參仟元供擔保後，得假執行。
    事實及理由
一、本件原告起訴主張：
  (一)緣坐落台北縣蘆洲市○○段136 地號土地為原告與訴外人賴
    阿宗共有，原告之應有部分為3/4 ，訴外人賴阿宗之應有部
    分為1/4 。惟被告所有台北縣蘆洲市○○路65巷1 號1 、2
    、3 樓房屋無權占用原告共有之上開土地如附圖斜線部分所
    示11.62 平方公尺，原告自得依所有權之法律關係請求被告
    將其上之房屋拆除，並將占用土地返還予原告及其他共有人
    全體。
  (二)被告無權占用原告共有之上開土地，自96年3 月31日往前回
    溯5 年，按占用面積8 平方公尺，96年1 月之申報地價每平
    方公尺1 萬3,376 元，年息6%計算，被告5 年間受有2 萬4,
    076.8 元之不當得利，且自96年4 月1 日起至拆屋還地之日
    止每年受有4,815.36元之不當得利，原告亦得依不當得利之
    法律關係求被告返還。
  (三)為此，依據所有權與不當得利之法律關係，請求被告應將
    坐落台北縣蘆洲市○○段136 地號土地上如附圖斜線部分所
    示，面積11.62 平方公尺上之建物拆除，並將占用土地返還
    予原告及其他共有人全體。被告應給付原告2 萬4,077 元
    及自96年4 月1 日起至拆屋還地之日止按年給付4,815 元。
    並陳明願供擔保請求宣告假執行。
二、被告則抗辯：
  (一)坐落台北縣蘆洲市○○段140 地號土地係被告所有，與系爭
    136 地號土地毗鄰，上開140 地號土地上之建物即台北縣蘆
    洲市○○路65巷1 號房屋於建屋時，原告即發現有越界建屋
    之情形，並通知被告於77年8 月9 日上午9 時30分會同至現
    場複丈，則原告早已知悉被告有越界建築之情事，且未即時
    提出異議，依民法第796 條前段規定自不得請求被告拆屋還
    地。
  (二)為此，請求駁回原告之訴。
三、兩造不爭執之事實：
  (一)坐落台北縣蘆洲市○○段136 地號土地為原告與訴外人賴阿
    宗共有，原告之應有部分為3/4 ，訴外人賴阿宗之應有部分
    為1/4 ，台北縣蘆洲市○○路65巷1 號1 、2 、3 樓房屋為
    被告所有，上開房屋占用原告共有之上開土地如附圖斜線部
    分所示11.62 平方公尺。
  (二)被告共有台北縣蘆洲市○○路65巷1 號1 、2 、3 樓建物之
    合法建梨面積係位於同縣市○○段141 、142 地號土地，於
    65年11月6 日即已建築完成（建物登記謄本1 件足憑）。
  (三)系爭136 地號土地96年1 月之申報現值每平方公尺為1 萬3,
    376 元。
四、本件爭點與本院判斷：
  (一)按土地所有人建築房屋逾越疆界者，鄰地所有人如知其越界
    而不即提出異議，不得請求移去或變更其建築物，民法第79
    6 條前段定有明文，其立法意旨乃在「土地所有人建築房屋
    ，遇有逾越疆界之時，鄰地所有人如知其越界，應即提出異
    議，阻止動工興建，若不即時提出異議，俟該建築完成後，
    始請求移去或變更其建物，則土地所有人未免損失過鉅，姑
    無論鄰地所有人是否存心破壞有意為難，而於社會經濟，亦
    必大受影響。」是「所謂土地所有人建築房屋逾越疆界者，
    鄰地所有人知越界情事而不即異議」，應指鄰地所有人在土
    地所有人建築完成前，知其越界而不即提出異議者而言。被
    告雖抗辯：原告於77年8 月9 日申請複丈，即已知悉被告有
    越界建築之情事，惟未即時提出異議，自不得請求被告拆除
    云云。惟查系爭台北縣蘆洲市○○路65巷1 號房屋係於65年
    11月6 日建物所有權第一次登記，有建物登記謄本1 件在卷
    足憑，堪信系爭建物於65年11月6 日時即已建築完成，則原
    告縱於77年8 月9 日申請複丈時知悉系爭房屋有越界建築之
    情事，亦已逾系爭房屋建築完成後11年9 個，並非在系爭房
    屋尚未建築完成前知悉有越界建築之情事，而未立即提出異
    議，揆諸前揭說明，自無民法第796 條前段規定之適用，核
    被告此部分之抗辯，顯屬不足採信。
  (二)次按民法第796 條所定鄰地所有人之忍受義務，係為土地所
    有人所建房屋之整體，有一部分逾越疆界，若予拆除，勢將
    損及全部建築物之經濟價值而設。倘土地所有人所建房屋整
    體之外，越界加建房屋，則鄰地所有人請求拆除，原無礙於
    所建房屋之整體，即無該條規定之適用，最高法院67年台上
    字第800 號判例著有明文。被告雖於本院96年12月27日審理
    時抗辯：渠等係於77年將系爭65巷1 號房屋擴建至被告所有
    之140 地號與原告共有之136 地號土地上，且原告於77年被
    告擴建完成前即已知悉被告有越界建築之情事，自不得請求
    被告拆除云云。惟查被告共有之系爭光華路65巷1 號房屋係
    於65年11月6 日時即已建築完成，建築完成時僅坐落於141
    、142 地號土地，有建物登記謄本1 件可證，則被告所有光
    華路65巷1 號房屋之整體僅坐落於系爭141 、142 地號土地
    上，至為明確，被告於77年擴建部分係於原建房屋整體之外
    越界加蓋，則被告將擴建部分拆除並無礙於65年11月6 日所
    建房屋之整體，即無民法第796 條規定之適用。
  (三)再者，民法第796 條越界建築之規定僅於鄰地間始有適用之
    餘地。查系爭光華路65巷1 號房屋65年11月6 日成完時係坐
    落於141 、142 地號土地上，而141 、142 地號土地與系爭
    136 地號土地並不相鄰，有台北縣三重市地政事務所複丈成
    果圖1 件在卷足憑。被告丙○○雖抗辯：其為140 地號土地
    之所有人等語，並提出土地登記謄本1 件為證，惟上開土地
    登記謄本所載被告丙○○取得140 地號土地之時間為85年5
    月25日，尚難認被告等於77年擴建房屋時已取得140 地號土
    地而可適用民法第796 條之規定。況被告於77年並非於系爭
    140 地號上建築房屋本體，而係於65年11月6 日建築完成之
    房屋整體外越界加蓋房屋，則無論被告於77年擴建系爭房屋
    時是否取得140 地號土地所有權，均無民法第796 條規定之
    適用，至為灼然。
  (四)再按所有人對於無權占有或有侵奪其所有物者，得請求返還
    之，民法第767 條前段定有明文。查被告之系爭房屋越界占
    用原告共有系爭136 地號如附圖斜線部分所示面積11.62 平
    方公尺之土地，且無占用之正當權源，則原告請求被告拆除
    系爭土地上之房屋，並將占用土地返還予原告及其他共有人
    全體，核屬有據，應予准許。
  (五)末按依不當得利之法則請求返還不當得利，以無法律上之原
    因而受利益，致他人受有損害為其要件，故其得請求返還之
    範圍，應以對方所受之利益為度，非以請求人所受損害若干
    為準，無權占有他人土地，可能獲得相當於租金之利益為社
    會通常之觀念，是被上訴人抗辯其占有係爭土地所得之利益
    ，僅相當於法定最高限額租金之數額，尚屬可採，最高法院
    61 年 度台上字第1695號判例著有明文。經查被告之系爭房
    屋無權占用原告共有之系爭136 地號如附圖斜線部分所示面
    積11.62 平方公尺之土地，自獲有相當於租金之不當得利，
    原告自得依法請求被告返還。次查系爭136 地號土地之申報
    土價為每平方公尺1 萬3,376 元，及原告之應有部分為3/4
    ，有土地登記謄本1 件在卷足憑，又系爭136 地號土地之租
    年本院認以按申報地價年息百分之五計算為適用，則原告得
    請求被告返還自96年3 月31日起往前回溯5 年之不當得利金
    額為2 萬9, 143元（計算式：5*11.62*13376*0.05*3/4=291
    43，元以下四捨五入），惟原告僅請求被告返還2 萬4,077
    元，自應予准許。又被告無權占用系爭土地每年可獲得不當
    得利5, 829元（計算式：11.62*13376*0.05*3/4=5829 ，元
    以下四捨五入），則原告請求被告自96年4 月1 日起至拆屋
    還地之日止按年給付4,851 元，亦應准許。
五、從而，原告依據所有權與不當得利之法律關係，請求被告將
    系爭136 地號如附圖斜線部分所示面積11.62 平方公尺土地
    上之地上建物拆除，並將占用土地返還予原告及其他共有人
    體，並請求被告給付2 萬4,077 元，及自96年4 月1 日起至
    遷讓返還上開土地之日止按年給付4,851 元，為有理由，應
    予准許。又原告陳明願供擔保，聲請為假執行之宣告，核無
    不合，爰酌定相當擔保金額准許之。
六、結論：原告之訴為有理由，依民事訴訟法第78條、第85 條
    第1 項，第390 條第2 項，判決如主文。
中　　華　　民　　國　　96　　年　　12 　月　　27　　日
                  民事第三庭    法　官　何君豪
以上正本係照原本作成
如對本判決上訴，須於判決送達後20日內向本院提出上訴狀
中　　華　　民　　國　　96　　年　　12　　月　　27　　日
                                書記官　蕭興南
